【裁判字號】    98,訴,356
【裁判日期】    980909
【裁判案由】    違反毒品危害防制條例
【裁判全文】
臺灣雲林地方法院刑事判決               98年度訴字第356號
公  訴  人  臺灣雲林地方法院檢察署檢察官
被      告  甲○○
                    （另案於臺灣雲林第二監獄執行中）
指定辯護人  本院公設辯護人  許俊雄
上列被告因違反毒品危害防制條例案件，經檢察官提起公訴（98
年度偵字第459號），本院判決如下：
    主    文
甲○○犯如附表所示販賣第一級毒品罪，共柒罪，均累犯，各處
如附表所示之刑。應執行有期徒刑拾貳年。扣案之第一級毒品海
洛因小包（合計淨重貳點捌陸公克）沒收銷燬之。包裝第一級
毒品海洛因之外包裝袋個（總重零點玖肆公克）、扣案之NOKI
A 牌行動電話壹支（含0000000000門號SIM 卡壹張）及分裝袋壹
佰陸拾陸個，均沒收之。未扣案之販賣第一級毒品所得，共新臺
幣捌仟元沒收，如全部或一部不能沒收時，以其財產抵償之。
    事    實
一、甲○○前因竊盜案件，經臺灣高等法院臺南分院以95年度上
    易字第450 號判處有期徒刑8 月確定，復因違反毒品危害防
    制條例案件，經本院以96年度訴字第75號判處有期徒刑3 月
    ，上開二案件經減刑後合併定應執行有期徒刑5 月確定，甫
    於民國（下同）96年09月22日因縮刑期滿執行完畢。竟不知
    悔改，明知海洛因係毒品危害防制條例所定之第一級毒品，
    不得販賣，竟基於販賣第一級毒品之犯意，持其所有000000
    0000號行動電話（內含SIM 卡1 張）作為聯絡工具，而為下
    列之行為：
  (一)於97年12月中旬至98年01月中旬間，在雲林縣斗六市溝埧里
    中油加油站附近水溝旁，甲○○以1 小包海洛因新台幣（下
    同）1,000 元之價格販賣予張訓榮共3 次。嗣張訓榮於98年
    01 月16 日15時30分撥打甲○○0000000000號行動電話欲購
    買毒品，因不知甲○○已為警逮捕而依約前往，當場為警查
    獲。
  (二)於98年01月初某日及同年月11日，在雲林縣斗六市溝埧里中
    油加油站附近，甲○○以1 小包海洛因1,000 元之價格販賣
    予黃志偉共2 次。嗣黃志偉於98年01月16日17時30分撥打甲
    ○○0000000000號行動電話欲購買毒品，因不知甲○○已為
    警逮捕而依約前往，當場為警查獲。
  (三)於98年01月13日前後，在雲林縣古坑鄉○○路東和加油站附
    近，甲○○以1 包海洛因2,000 元之價格販賣予賴慶輝共1
    次。嗣賴慶輝於98年01月16日19時10分撥打甲○○00000000
    00號行動電話欲購買毒品，因不知甲○○已為警逮捕而依約
    前往，當場為警查獲。
  (四)於98年01月16日12時許，在雲林縣斗六市○○路福懋加油站
    附近，甲○○以1 小包海洛因1,000 元之價格販賣予陳正平
    共1 次。嗣陳正平於98年01月16日21時撥打甲○○00000000
    00號行動電話欲購買毒品，因不知甲○○已為警逮捕而依約
    前往，當場為警查獲。
二、嗣甲○○於98年01月16日14時30分，在雲林縣斗六市○○里
    ○○路100 巷2 弄6 號，因形跡可疑，為警盤查並查獲海洛
    因3 小包、注射針筒9 支、分裝袋166 個、行動電話2 支等
    物，而循線查知上情。
三、案經雲林縣警察局斗南分局報告臺灣雲林地方法院檢察署檢
    察官偵查後提起公訴。
    理    由
壹、程序部分（即關於證據能力之認定）：
一、被告以外之人於偵查中向檢察官所為陳述，除顯有不可信之
    情況者外，得為證據，刑事訴訟法第159 條之1 第2 項定有
    明文。檢察官在偵查中對被告以外之人所為之偵查筆錄，性
    質上屬傳聞證據，惟刑事訴訟法規定檢察官代表國家偵查犯
    罪、實施公訴，依法其有訊問被告、證人及鑑定人之權，證
    人、鑑定人並須具結，而實務運作時，檢察官偵查中向被告
    以外之人所取得之陳述，原則上均能遵守法律規定，不致違
    法取供，其可信度極高，職是，被告以外之人前於偵查中已
    具結而為證述，除反對該項供述得具有證據能力之一方，已
    釋明「顯有不可信之情況」之理由外，不宜遽指該證人於偵
    查中之陳述不具證據能力。經查，張訓榮、黃志偉、賴慶輝
    、陳正平在檢察官面前之證述筆錄（見偵卷第18-20 頁、第
    21-23 頁、第24-26 頁、第27-29 頁），係檢察官令其等以
    證人身分具結後所為之證述，有各該證人結文附卷可稽。被
    告及辯護人均未提及檢察官在訊問時有不法取供之情形，亦
    未釋明上開證人之證述有何顯不可信之情況，依上開規定，
    該等證人在檢察官面前之證述筆錄，自得作為本案證據使用
    。
二、被告以外之人於審判外之陳述雖不符刑事訴訟法第159 條之
    1 至之4 等4 條之規定，而經當事人於審判程序同意作為證
    據，法院審酌該言詞陳述或書面陳述作成時之情況，認為適
    當者，亦得為證據，刑事訴訟法第159 條之5 第1 項定有明
    文。其立法意旨在於傳聞證據未經當事人之反對詰問予以核
    實，原則上先予排除。惟若當事人已放棄反對詰問權，於審
    判程序中表明同意該等傳聞證據可作為證據，基於尊重當事
    人對傳聞證據之處分權，及證據資料愈豐富，愈有助於真實
    發見之理念，且強化言詞辯論主義，使訴訟程序得以順暢進
    行，上開傳聞證據亦均具有證據能力。經查，被告及辯護人
    就本院下列所引用被告以外之人於審判外之陳述，於審判程
    序均同意作為證據，且本院審酌前開證據資料作成時之情況
    ，均無不法之情事，並與待證事實具有關聯性，認為適宜作
    為本案之證據，故均有證據能力。
貳、實體部分：
一、認定犯罪事實所憑之證據及理由：
  (一)本件被告甲○○對上開犯罪事實於偵查及本院審理時均坦承
    不諱，並經證人張訓榮、黃志偉、賴慶輝、陳正平等人於警
    詢及偵訊時證述明確，復有行動電話翻拍照片3 張、法務部
    調查局98年03月09日調科壹字第09823008250 號濫用藥物實
    驗室鑑定書1 份等在卷可稽（見偵卷第33-35 頁、第11頁）
    ，且有海洛因3 小包（合計淨重2.86公克，空包裝總重0.94
    公克）、注射針筒9 支、分裝袋166 個、行動電話2 支等扣
    案可佐。
  (二)販賣毒品之所謂販賣行為，係行為人基於營利之目的，而販
    入或賣出毒品而言。販賣毒品者，其主觀上須有營利之意圖
    ，且客觀上有販賣之行為，即足構成，至於實際上是否已經
    獲利，則非所問。即於有償讓與他人之初，係基於營利之意
    思，並著手實施，而因故無法高於購入之原價出售，最後不
    得不以原價或低於原價讓與他人時，仍屬販賣行為。必始終
    無營利之意思，以原價或低於原價有償讓與他人，方難謂為
    販賣行為，而僅得以轉讓罪論處（最高法院93年度臺上字第
    1651號、94年度臺上字第5317號判決意旨參照）。又海洛因
    係毒品危害防制條例第2 條第2 項第1 款所定之第一級毒品
    ，物稀價昂，政府查緝甚嚴，對於販賣毒品者又科以重度刑
    責，其持有販賣者，苟非有利可圖，當不願甘冒法律制裁之
    風險予以販賣；再者販賣毒品乃違法行為，非可公然為之，
    亦無公定價格，且容易分裝並增減分量，而每次買賣之價量
    ，則因買賣雙方關係之深淺、資力、需求量及對行情之認知
    、來源是否充裕、品質是否較佳、查緝是否嚴緊、購買者被
    查獲時供出購買對象之風險評估等因素，而異其標準，非可
    一概而論。而販賣毒品之利得，除被告坦承犯行或價量俱臻
    明確外，委難查得實情，販賣之人從價差或量差中牟利之方
    式雖異，其意圖營利之販賣行為則同一。以本件而論，雖無
    法明確計算被告販賣毒品海洛因可得之利潤，然被告於本院
    審理時自承因為缺錢供吸毒花用而為本件犯行等語（見本院
    卷第41頁反面），足認被告各次販賣毒品海洛因予張訓榮、
    黃志偉、賴慶輝、陳正平時，主觀上確均有從販賣毒品海洛
    因中賺取差額利潤圖利之意圖。
  (三)綜上所述，被告之自白應與事實相符，故本件事證明確，被
    告各次販賣第一級毒品海洛因予張訓榮、黃志偉、賴慶輝、
    陳正平等之犯行，均堪認定，應依法論科。
二、論罪科刑之理由：
  (一)海洛因係毒品危害防制條例第2 條第2 項第1 款所定之第一
    級毒品，不得販賣。核被告就上揭犯罪事實欄一(一)至(四)所示
    之犯行，均係犯毒品危害防制條例第4 條第1 項之販賣第一
    級毒品罪。
  (二)被告各次販賣毒品海洛因前，其持有毒品海洛因之低度行為
    ，應為其販賣毒品海洛因之高度行為所吸收，均不另論罪。
  (三)被告就犯罪事實一(一)至(四)所犯各罪間，均犯意各別，行為互
    殊，應予分論併罰。
  (四)被告有犯罪事實欄所載之前科紀錄及有期徒刑執行完畢紀錄
    ，有臺灣高等法院被告前案紀錄表在卷可稽，被告受有期徒
    刑之執行完畢後，5 年以內故意再犯本件有期徒刑以上各罪
    ，均為累犯，均應依刑法第47條第1 項規定加重其刑（法定
    本刑為死刑或無期徒刑部分依法不得加重）。
  (五)被告行為後，毒品危害防制條例部分條文業於98年05月20日
    修正公布，並於同年月22日施行，依該條例修正後之第17條
    第2 項規定「犯第四條至第八條之罪於偵查及審判中均自白
    者，減輕其刑」，該條例修正前之第17條則未有此規定，查
    被告本案行為經警查獲後，於偵查及審判中均自白犯行，已
    如前述，自有修正後該條例第17條第2 項減輕其刑規定之適
    用，是經比較新舊法結果，應以修正後該條例第17條第2 項
    之規定較有利於被告，故被告所為本件販賣第一級毒品犯行
    ，應適用修正後毒品危害防制條例第17條第2 項之規定，減
    輕其刑。
  (六)販賣第一級毒品罪之法定刑為「死刑或無期徒刑；處無期徒
    刑者，得併科新臺幣一千萬元以下罰金」。然同為販賣第一
    級毒品者，其原因動機不一，犯罪情節未必盡同，或有大盤
    毒梟者，亦有中、小盤之分，所造成危害社會之程度自屬有
    異，法律科處此類犯罪所規定之法定最低本刑卻同為「死刑
    或無期徒刑，得併科新台幣一千萬元以下罰金」，顯有違「
    罰當其罪」之原則。職是之故，若審酌個案情狀，認為處以
    有期徒刑，即可收懲儆之效，並足以達到防衛社會目的者，
    自非不可依客觀之犯行與主觀之惡性二者加以考量其情狀，
    是否有可憫恕之處，適用刑法第59條之規定酌量減輕其刑，
    期使個案裁判之量刑能斟酌至當，符合比例原則。而本件被
    告就犯罪事實欄一(一)至(四)各次販賣海洛因予張訓榮、黃志偉
    、賴慶輝、陳正平等人之販賣價金共計僅8,000 元，所得並
    非龐大，與販賣次數動輒高達數十次或一次販賣大量毒品之
    大毒梟迥然不同，危害社會之程度亦有差別。核其犯罪情節
    若均科以法定最輕本刑，實屬情輕法重，且難謂符合罪刑相
    當性及比例原則。是其犯罪情狀在客觀上足以使人感覺過苛
    而引起一般之同情，尚非無可憫恕，爰就其所犯本案各罪，
    均依刑法第59條規定酌量減輕其刑。並均依法先加重（法定
    本刑為死刑、無期徒刑部分，依法不得加重）後再遞減其刑
    。
  (七)另被告犯罪後，毒品危害防制條例部分條文，業於98年05月
    經修正通過，於同年月20日經總統公布，於同年月22日起施
    行，其中該條例第4 條第1 項關於販賣第1 級毒品部分，修
    法後法定刑為「死刑或無期徒刑；處無期徒刑者，併科罰金
    新臺幣二千萬元以下罰金」，較之該條原法定刑「死刑或無
    期徒刑；處無期徒刑者，併科罰金新臺幣一千萬元以下罰金
    」，修正後之規定，已將併科罰金之數額由一千萬元以下，
    提高為二千萬元以下，經比較上開新舊法以後，以修正前之
    規定對被告有利，依刑法第2 條第1 項前段之規定，本應適
    用修正前該條例第4 條第1 項之規定，惟基於整體適用原則
    ，仍以適用新法較有利於被告，附此敘明。
  (八)又「數罪併罰，分別宣告其罪之刑，依下列各款定其應執行
    者：五、宣告多數有期徒刑者，於各刑中之最長期以上，各
    刑合併之刑期以下，定其刑期。但不得逾30年。」刑法第51
    條第5 款定有明文。又法律上屬於自由裁量事項，尚非概無
    法律性之拘束，在法律上有其外部界限及內部界限。前者係
    法律之具體規定，使法院得以具體選擇為適當裁判。後者則
    指法院為自由裁量時，應考量法律之目的，法律秩序之理念
    所在。法院為裁判時，二者均不得有所踰越。在數罪併罰定
    應執行刑之案件，法院所為刑之酌定，固屬自由裁量事項，
    然對於法律之內、外部界限，仍均應受其拘束（最高法院94
    年度臺非字第21號裁判要旨足供本案定刑之參考）。從而，
    數罪併罰在定應執行之刑之際，自應再為應執行之刑的決定
    ，亦屬一種特別的量刑過程，其考量結果，並非單純表示一
    種數罪刑度的總和而已，而是再次對於同一行為人責任的檢
    視。相較於刑法第57條所定科刑時應審酌的事項係對一般犯
    罪行為之裁量；而定應執行刑之宣告，則屬一種對犯罪人本
    身及所犯之各種犯罪的綜合判斷。申言之，定應執行刑的宣
    告，並非僅在法定範圍內為自由裁量，更應注意由行為人所
    犯數罪所反映出行為人之人格特性，並考量刑法目的及相關
    刑事政策，妥為宣告。而刑法的功能中，除一般預防及特別
    預防之外，更重要的是行為人再社會化及具體的社會保護作
    用，否則加諸過度之刑罰於被告，徒僅造成責任報應，去實
    現一個未知、抽象的正義。因此，是否為被告長期性監禁宣
    告的同時，應一併考量被告犯案情節對社會之衝擊，並注意
    此舉是否造成被告更生絕望的心理反應，使得被告的人格遭
    受完全性地抹滅。換言之，必須考量刑罰手段的相當性，儘
    量選擇能使受刑人回歸社會生活之刑罰方法。法官無法以所
    謂「治亂世用重典」之理由，加重刑罰以圖遏止歪風，不能
    過度強調所謂一般預防的刑罰目的。實則，就人性尊嚴及人
    權的思想而言，任何一個人均非他人的工具，以加重被告的
    刑罰作為達到阻嚇其他人犯罪的手段，則被告已淪為教化社
    會大眾的工具，喪失了作為一個人的主體性，這均與我國刑
    事政策之立法有違。此應為最高法院所揭示「內部界限」之
    內涵。
  (九)爰審酌被告有毒品危害防制條例、竊盜等前科，素行不佳，
    其為本件販毒行為，非僅戕害身心，有害國民健康，更可能
    引發各種犯罪，對國家社會治安之危害非淺。惟被告於偵查
    中及本院審理時均坦承犯行，犯後態度尚佳，暨被告為高中
    肄業之教育程度，從事裝潢工作，有正當工作及固定收入及
    刑罰之內部界限等一切情狀，分別量處其所犯各罪如主文所
    示之刑，並依刑法第51條第5 款規定，定其應執行之刑為有
    期徒刑12年。
三、沒收銷燬及沒收之理由：
  (一)以營利為目的販入毒品，經多次販賣後，持有剩餘毒品被查
    獲，其各次販賣毒品行為，固應併合處罰。惟該持有剩餘毒
    品之低度行為，應僅為最後一次販賣毒品之高度行為所吸收
    ，不另論罪。則就該查獲之剩餘毒品，祇能於最後1 次之販
    賣毒品罪宣告沒收銷燬，不得於各次販賣毒品罪均宣告沒收
    銷燬（最高法院97年度臺上字第3258號判決意旨參照）。本
    件被告於98年01月16日遭扣案之海洛因3 小包（合計淨重2.
    86公克），僅可認係其於98年01月16日販賣毒品海洛因後所
    剩餘之海洛因，故本院僅就被告犯罪事實欄一(四)之販賣第一
    級毒品罪部分，依毒品危害防制條例第18條第1 項前段規定
    宣告將該扣案之毒品海洛因沒收銷燬之。而包裝上開毒品海
    洛因之包裝袋3 個（空包裝總重0.94公克），可以防止毒品
    潮濕，並便利被告攜帶以販賣，亦係供販賣毒品所用之物，
    應依同條例第19條第1 項規定宣告沒收之。
  (二)毒品危害防制條例第19條第1 項規定：犯第4 條之罪者，其
    供犯罪所用或因犯罪所得之財物均沒收，如全部或一部無法
    沒收時，追徵其價額或以其財產抵償之。必須無法沒收之財
    物始有追徵其價額，或以其財產抵償之問題。如該等財物已
    經扣案，僅宣告沒收即為已足，自無追徵價額或以財產抵償
    之必要，最高法院93年度臺上字第5468號判決意旨可資參照
    。而本件扣案之NOKIA （含0000000000門號SIM 卡1 張）行
    動電話1 支及分裝袋166 個，均為被告犯本件犯罪事實欄一
    (一)至(四)各販賣第一級毒品罪所用之物，業經被告供承在卷，
    爰就被告上開犯行，宣告將扣案之NOKIA 行動電話1 支（含
    SIM 卡1 張）及分裝袋166 個，均沒收之。
  (三)另毒品危害防制條例第19條第1 項規定所稱「追徵其價額」
    者，必限於所沒收之物，為金錢以外其他財物而無法沒收時
    ，始應追徵其價額，使其繳納與原物相當價額。如所得財物
    為金錢而無法沒收時，應以其財產抵償之，而不發生追徵價
    額問題，最高法院93年度臺上字第2743號判決意旨可資參照
    。而本件被告所犯上開犯罪事實欄一(一)至(四)各罪，未扣案之
    所得分別為3,000 元、2,000 元、2,000 元、1,000 元，均
    應分別宣告沒收，如全部或一部不能沒收時，以被告之財產
    抵償之。
  (四)至於被告否認扣案之國際牌行動電話1 支及注射針筒9 支，
    為供犯本件販賣第一級毒品罪所用之物，因被告已坦承犯行
    ，對扣案物之用途應無隱諱之必要，且亦無其他積極證據可
    資證明上開扣案物與其所犯本件各罪有關，爰就此部分扣案
    物均不宣告沒收。
、應適用之法律：
一、刑事訴訟法第299 條第1 項前段。
二、毒品危害防制條例第4 條第1 項、第17條第2 項、第18條第
    1 項前段、第19條第1 項。
三、刑法第2 條但書、第11條前段、第47條第1 項、第59條、第
    51條第5 款。
本案經檢察官梁義順到庭執行職務。
中    華    民    國    98    年    9     月    9     日
                  刑事第二庭    審判長法  官  陳定國
                                      法  官  楊昱辰
                                      法  官  許佩如
以上正本證明與原本無異。
如不服本判決應於收受判決後10日內向本院提出上訴書狀，並應
敘述具體理由；其未敘述上訴理由者，應於上訴期間屆滿後20日
內向本院補提理由書（均須按他造當事人之人數附繕本）。「切
勿逕送上級法院」。
                                      書記官  徐基典
中    華    民    國    98    年    9     月    9     日
附錄法條：
毒品危害防制條例第4 條第1項
製造、運輸、販賣第一級毒品者，處死刑或無期徒刑；處無期徒
刑者，得併科新臺幣1 千萬元以下罰金。
附表：
┌────────┬───────┬──────────┐
│犯罪事實        │罪名          │ 宣告刑             │
├────────┼───────┼──────────┤
│犯罪事實欄一(一)  │販賣第一級毒品│處有期徒刑玖年。扣案│
│                │              │之NOKIA 牌行動電話壹│
│                │              │支（含0000000000門號│
│                │              │SIM 卡壹張）及分裝袋│
│                │              │壹佰陸拾陸個，均沒收│
│                │              │之。未扣案之販賣第一│
│                │              │級毒品所得新臺幣壹仟│
│                │              │元沒收，如全部或一部│
│                │              │不能沒收時，以其財產│
│                │              │抵償之。            │
├────────┼───────┼──────────┤
│同上            │同上          │同上                │
├────────┼───────┼──────────┤
│同上            │同上          │同上                │
├────────┼───────┼──────────┤
│犯罪事實欄一(二)  │同上          │處有期徒刑玖年。扣案│
│                │              │之NOKIA 牌行動電話壹│
│                │              │支（含0000000000門號│
│                │              │SIM 卡壹張）及分裝袋│
│                │              │壹佰陸拾陸個，均沒收│
│                │              │之。未扣案之販賣第一│
│                │              │級毒品所得新臺幣壹仟│
│                │              │元沒收，如全部或一部│
│                │              │不能沒收時，以其財產│
│                │              │抵償之。            │
├────────┼───────┼──────────┤
│同上            │同上          │同上                │
├────────┼───────┼──────────┤
│犯罪事實欄一(三)  │同上          │處有期徒刑玖年。扣案│
│                │              │之NOKIA 牌行動電話壹│
│                │              │支（含0000000000門號│
│                │              │SIM 卡壹張）及分裝袋│
│                │              │壹佰陸拾陸個，均沒收│
│                │              │之。未扣案之販賣第一│
│                │              │級毒品所得新臺幣貳仟│
│                │              │元沒收，如全部或一部│
│                │              │不能沒收時，以其財產│
│                │              │抵償之。            │
├────────┼───────┼──────────┤
│犯罪事實欄一(四)  │同上          │處有期徒刑玖年。扣案│
│                │              │之第一級毒品海洛因│
│                │              │小包（合計淨重2.86公│
│                │              │克）沒收銷燬之。包裝│
│                │              │第一級毒品海洛因之外│
│                │              │包裝袋個（總重0.94│
│                │              │公克）、扣案之NOKIA │
│                │              │牌行動電話壹支（含09│
│                │              │00000000門號SIM 卡壹│
│                │              │張）及分裝袋壹佰陸拾│
│                │              │陸個，均沒收之。未扣│
│                │              │案之販賣第一級毒品所│
│                │              │得新臺幣壹仟元沒收，│
│                │              │如全部或一部不能沒收│
│                │              │時，以其財產抵償之。│
└────────┴───────┴──────────┘


司法院資訊處製作；財團法人民間司法改革基金會備份。
